臺灣橋頭地方法院刑事判決　　　　　　　109年度易字第312號
公　訴　人　臺灣橋頭地方檢察署檢察官
被　　　告　蘇弘禕


上列被告因詐欺案件，經檢察官提起公訴（109年度偵字第2141
號），本院判決如下：
    主  文
蘇弘禕犯詐欺取財罪，累犯，處有期徒刑捌月。未扣案之犯罪所
得新臺幣貳拾貳萬元沒收之，於全部或一部不能沒收或不宜執行
沒收時，追徵其價額。
    犯  罪  事  實
一、蘇弘禕於於民國108年6、7月間，與吳宜軒結識後，明知自
    己並無償還借款之意願及能力，仍意圖為自己不法之所有，
    基於詐欺取財之犯意，於108年7月間，向吳宜軒佯稱：我是
    螺絲工廠老闆，需資金周轉，一星期後即可還款云云，向吳
    宜軒借款，以此方式施用詐術，致吳宜軒陷於錯誤，誤信蘇
    弘禕有還款之真意，而於108年7月6日、同年月8日，分別匯
    款新臺幣（下同）5萬元、25萬元，至蘇弘禕指定之其弟弟
    蘇○凱（92年生，真實姓名、年籍詳卷，所涉詐欺罪嫌另由
    臺灣高雄少年及家事法院調查中）設於中華郵政股份有限公
    司、帳號：00000000000000號帳戶內，嗣遭蘇弘禕於108年7
    月19日提領完畢。後吳宜軒屢次向蘇弘禕催討還款，均遭蘇
    弘禕以人在上海處理公司事務等理由，藉故拖延，吳宜軒發
    覺受騙而報警，始悉上情。
二、案經吳宜軒訴由高雄市政府警察局岡山分局報告臺灣橋頭地
    方檢察署檢察官偵查起訴。
    理  由
壹、程序部分：
一、本判決下列所引用被告以外之人於審判外之陳述，經本院提
    示後，檢察官、被告蘇弘禕均同意作為證據，而本院審酌各
    該證據作成時之情況，核無違法不當或證明力明顯過低之瑕
    疵，亦認以之作為證據應屬適當，是依刑事訴訟法第159條
    之5第1項之規定，認均有證據能力。
二、本判決其餘憑以認定犯罪事實之非供述證據，查無違反法定
    程序取得之情，依同法第158條之4規定反面解釋，亦具證據
    能力。
貳、實體部分：
一、訊據被告固坦承有於上開時間，向告訴人吳宜軒聲稱其為工
    廠老闆，需資金周轉，一星期後即可還款等語，告訴人遂分
    別於上開時間，匯款上開金額至其指定之上開帳戶，嗣遭其
    提領完畢等情，惟矢口否認有何詐欺取財之犯行，辯稱：我
    確實是為了上海泰駿五金製品公司（下稱上海泰駿公司）的
    經營，而向吳宜軒借款，並無詐騙她的意思；該公司位於上
    海市嘉定區，是我父親蘇雄閩所成立，蘇雄閩在106年間將
    該公司賣給張勇，並把25%股份轉讓給我；我向她借到30萬
    元後，在108年7月12日她傳LINE訊息向我催討還款之前，我
    就已經在高雄把30萬元交付給張勇了，後來因為公司主要負
    責人張勇說暫時沒有多餘資金可以給我，才導致我無法如期
    對她清償借款云云。惟查：
  ㈠上開犯罪事實，業據告訴人於警詢、偵查及本院審理時、證
    人蘇○凱於警詢時證述明確（見警卷第5至11頁，偵卷第55
    至56頁；109年度易字第312號卷，下稱易字卷，第124至130
    頁），並有郵政存簿儲金立帳申請書、印鑑章影本、中華郵
    政股份有限公司客戶歷史交易清單、反詐騙諮詢專線紀錄表
    、受理詐騙帳戶通報警示簡便格式表、金融機構聯防機制通
    報單、被告入出境資訊連結作業各1份、郵政存簿封面及內
    頁影本各2份、本票影本4份、已登摺查詢畫面截圖1張、告
    訴人與被告LINE對話內容截圖92張在卷可佐（見警卷第12至
    20、26至39頁，偵卷第61頁），足認被告有上開詐欺取財之
    犯行。
  ㈡被告雖以前詞置辯：
  ⒈被告有向告訴人佯稱其為工廠老闆，致告訴人陷於錯誤而交
    付借款：
  ⑴告訴人於警詢、偵查時均證稱：我與蘇弘禕是朋友關係，他
    說他是螺絲公司老闆，需要資金支付客戶款項，一星期後會
    還錢，我因此匯款5萬元、25萬元給他等語（見警卷第9至10
    頁，偵卷第56頁）；又於本院審理時證稱：蘇弘禕在108年7
    月間，跟我說他是螺絲工廠老闆，因零件貨款要周轉，而向
    我借錢，約定借完下一週還款，他有用手機拍公司文件傳給
    我看，證明他是老闆，所以我才相信他有還款能力，並借錢
    給他，但我沒看到公司負責人是誰等語（見易字卷第124至1
    25頁），就其因相信被告自稱為螺絲工廠老闆，而借款30萬
    元予被告之情節，前後所述均為一致。
  ⑵再觀諸卷附告訴人與被告LINE對話內容截圖92張（見警卷第
    29至39頁），被告曾於108年7月間向告訴人陳稱：那我先睡
    了，明天一早要進公司，明天25匯好跟我說一下，如果我沒
    回你就是還在公司忙、我等等要開會了等語（見警卷第29頁
    ），核與告訴人證稱被告向其自稱為工廠老闆之情節相符，
    被告對上開情節亦不爭執（見易字卷第38至39頁），堪信被
    告有向告訴人聲稱其為工廠老闆，需資金周轉，一星期後即
    可還款。
  ⒉被告辯稱其確實為上海泰駿公司之股東，為了該公司之經營
    周轉而向告訴人借款，難認屬實：
  ⑴被告就其所辯上開情節，僅於本院審理時提出上海泰駿公司
    網路查詢資料1份為證（見易字卷第149至152頁），並供稱
    ：這是在大陸百度網站輸入公司名稱後查得的資料，是近期
    約1個月列印的（見易字卷第138頁）。觀諸上開網路查詢資
    料1份，雖有記載「上海泰駿五金製品公司」法定代表人為
    「蘇雄閩」，成立日期為西元2003年7月22日，地址為上海
    市嘉定區黃渡鎮星塔村，經營業務範圍為生產汽車專用高強
    度緊固件等節（見易字卷第149頁），然「經營狀態」記載
    為「吊銷，未註銷」，亦未見任何關於被告為該公司股東、
    持股比例為25%、現任負責人為張勇之相關記載，非但與被
    告辯稱，該公司已於106年間賣給張勇、張勇為該公司主要
    負責人等情節均不符，亦無從佐證該公司確實仍在經營而有
    資金需求之事實，更不足認定被告確實為該公司之股東，或
    有何為該公司之經營而對外借款之需求。
  ⑵被告復於本院準備程序及審理時陳稱：我在臺灣無法提供該
    公司的名片等相關資料（見易字卷第32、138頁），益徵被
    告辯稱其為上海泰駿公司股東，為該公司之經營周轉，而向
    告訴人借款云云，難以採信。
  ⑶被告另於本院審理時供稱：我取得30萬元後，是在高雄把錢
    交給張勇，在吳宜軒於108年7月12日傳LINE訊息叫我還錢之
    前，我就已經把30萬元現金交給張勇了等語（見易字卷第14
    0至141頁）。惟比對卷附中華郵政股份有限公司客戶歷史交
    易清單1份（見警卷第13頁），可知告訴人於108年7月6日、
    同年月8日分別匯款5萬元、25萬元至證人蘇○凱帳戶後，被
    告是在同年月19日始將上開30萬元提領完畢，則被告辯稱其
    於108年7月12日告訴人向其催討還款之前，就已經在高雄將
    30萬元現金交付給張勇，嗣因張勇表示公司無多餘資金，始
    致其未能如期還款云云，亦難信為真實。
  ⒊證人蘇雄閩所為有利被告之證述，不足採信：
  ⑴證人蘇雄閩固於偵查時證稱：我在上海開汽車緊固件工廠，
    公司名稱叫上海泰駿五金製品股份有限公司，在上海市嘉定
    區。我在105或106年間，把公司賣給約30歲的大陸人張勇，
    我實際拿到人民幣50萬元，是在西元2016年底或2017年初談
    妥後，在上海拿到這筆錢的。現在該公司由張勇經營，我有
    把25%股份留給我兒子蘇弘禕等語（見偵卷第73至74、103頁
    ），而為與被告所辯情節大致相符之證述。
  ⑵然查，證人蘇雄閩於104年8月21日入境後，即無任何出境紀
    錄，有入出境資訊連結作業1份在卷可查（見偵卷第89頁）
    ，是其證稱其將上海泰駿公司出售給張勇，並於105年底、1
    06年初在上海取得50萬元等語，顯非實情；又其證稱有將25
    %股份留給被告等語，亦無任何客觀證據可憑，且證人蘇雄
    閩既為被告父親，其證述難免附和被告而有偏頗之虞，是其
    證稱被告為上海泰駿公司股東乙節，縱與被告之辯詞一致，
    其憑信性仍有不足，無從以此為有利被告之認定。
  ⒋被告自始即無償還借款之意願及能力：
  ⑴被告於本院審理時自承：我在108年7月間，跟吳宜軒說我是
    螺帽工廠老闆，當時我在臺灣沒有工廠，也沒有從事任何工
    作，當時我名下沒有金錢可以償還這30萬元等語（見易字卷
    第136至137、142頁），足見其向告訴人借款之際，並無資
    力足以償還借款。
  ⑵告訴人於警詢、偵查時證稱：約定還款時間到了，蘇弘禕又
    說公司稅金沒繳完，需要從大陸調錢繳清後，才能開通他的
    帳戶，以各種理由未還錢；借款時他沒簽本票，本票是在10
    8年7月20日簽的，當時我有請他還錢，他說要到上海之後再
    還錢，但他仍一直拖延還款，我覺得他沒有意願還我錢，騙
    我人在上海，實際上他人卻在臺灣等語（見警卷第10頁，偵
    卷第56頁）。復於本院審理時證稱：蘇弘禕後來沒有依約還
    款，我也聯絡不到他，是我朋友跟我說有在某處看到他，我
    才去找他簽本票；他向我借錢後，才跟我說他因公司需要、
    去出差，都在上海、臺灣兩邊跑，但他跟我說他在上海的那
    個時間，我朋友卻看到他在別的地方，我才因此找到他簽本
    票，所以他根本不在上海等語（見易字卷第126、128至129
    頁），均證稱其借款30萬元予被告後，屢遭被告以人在上海
    處理公司事務等理由，藉故拖延還款。
  ⑶關於被告簽發本票之經過，亦據被告於本院準備程序時陳稱
    ：借款當下我沒有簽本票，是因為還款時間與原本說的有出
    入，當時還款時間已經談不攏，吳宜軒也有要求我簽本票，
    我就說可以簽等語（見易字卷第33頁），與告訴人上開證述
    情節一致，並有本票4張在卷可稽（見警卷第26至27頁），
    堪認被告於約定清償期屆至後，仍拖延還款，始應告訴人要
    求而簽發上開本票。
  ⑷觀諸卷附告訴人與被告LINE對話內容截圖92張（見警卷第29
    至39頁），告訴人曾於108年7月12日向被告陳稱：所以你說
    等你從上海回來我下下禮拜就能拿到對吧、我下下禮拜真的
    要用到，你真的一定要先給我不能拖了，我只能等你從上海
    回來的這些時間了等語，被告亦曾於同年8月16日向告訴人
    表示：今天當妳決定走法律了，我們就走法律吧，我去上海
    ，都由我的委任律師發言等語（見警卷第29、33頁），與告
    訴人上開證述情節相符。然被告於108年7、８月間並無出境
    紀錄，有被告入出境資訊連結作業1份附卷為憑（見偵卷第
    61頁），被告亦於本院準備程序及審理時自承：當時我有說
    從上海回來要還她錢，但我108年7月12日跟她聯繫那段時間
    ，我沒有去上海，108年8月我也沒去上海等語（見易字卷第
    35、140頁），益見被告自始即無償還借款之真意，否則豈
    會於告訴人向其催討還款之際，一再謊稱人在上海處理公司
    事務等理由，藉故拖延還款。
  ㈢綜上所述，被告上開所辯，均非可採，其詐欺取財之犯行，
    足堪認定。
二、論罪科刑：
  ㈠核被告所為，係犯刑法第339條第1項之詐欺取財罪。其前因
    詐欺案件，經本院以107年度簡字第1360號判決判處有期徒
    刑4月確定，於107年12月19日執行完畢，有臺灣高等法院被
    告前案紀錄表1份在卷可佐（見易字卷第161至165頁），其
    於受徒刑之執行完畢後，5年以內故意再犯本案有期徒刑以
    上之罪，為累犯，應依刑法第47條第1項規定加重最高本刑
    ，而就最低本刑加重部分，核無司法院釋字第775號解釋所
    示罪刑不相當之情形（最高法院108年度台上字第338、1563
    號判決意旨參照），亦應依上開規定予以加重。
  ㈡本院審酌被告不思以正途獲取財物，竟佯稱為工廠老闆，騙
    取告訴人之信任，向告訴人施詐取財，致告訴人交付30萬元
    ；犯後復否認犯行，雖與告訴人調解成立，約定分期賠償告
    訴人30萬元，有調解筆錄1份在卷可憑（見審易卷第77至78
    頁），然並未依上開調解筆錄履行賠償義務，迄今僅返還告
    訴人8萬元，已據告訴人、被告於本院審理時陳述明確（見
    易字卷第129、142頁），難認其確實有彌補告訴人所受損害
    之心；兼衡其自陳高中畢業之智識程度，案發時無收入，現
    從事輕鋼架工作，月收入約3萬餘元，未婚，無子女，與父
    母同住等一切情狀，量處如主文所示之刑。
三、被告為本案詐欺取財犯行之犯罪所得30萬元，並未扣案，迄
    今僅返還8萬元予告訴人，業據告訴人、被告於本院審理時
    陳明在卷（見易字卷第129、142頁），是就其尚未返還之犯
    罪所得22萬元，應依刑法第38條之1第1項前段規定宣告沒收
    之，於全部或一部不能沒收或不宜執行沒收時，應依同條第
    3項規定，追徵其價額。
據上論斷，應依刑事訴訟法第299條第1項前段，判決如主文。
本案經檢察官呂建興提起公訴，檢察官林世勛、廖姵涵到庭執行
職務。
中    華    民    國   110    年    10    月    28    日
                  刑事第五庭  審判長法  官  林永村
　
                                    法  官  徐右家
　
                                    法  官  黃逸寧
以上正本證明與原本無異。
如不服本判決應於收受送達後20日內向本院提出上訴書狀，並應
敘述具體理由；如未敘述上訴理由者，應於上訴期間屆滿後20日
內向本院補提理由書（均須按他造當事人之人數附繕本）「切勿
逕送上級法院」。
中    華    民    國   110    年    10    月    28    日
                                    書記官  葉玉芬
附錄法條：
刑法第339條
意圖為自己或第三人不法之所有，以詐術使人將本人或第三人之
物交付者，處5年以下有期徒刑、拘役或科或併科50萬元以下罰
金。
以前項方法得財產上不法之利益或使第三人得之者，亦同。
前二項之未遂犯罰之。